ACORDAO-COMPLETO-2529966

ACÓRDÃO 3629/2022 ATA 24/2022 - SEGUNDA CÂMARA

VISTOS, relatados e discutidos estes autos que cuidam de atos de pensão militar,
ACORDAM os Ministros do Tribunal de Contas da União, reunidos em sessão da Segunda Câmara, diante das razões expostas pelo Relator, em:
9.1. reconhecer o registro tácito dos atos examinados;
9.2. orientar a Sefip no sentido de que avalie a conveniência e a oportunidade de promover a revisão de ofício dos atos que compõem as peças 3 a 6 dos autos, conforme os achados identificados pelo Ministério Público junto ao TCU em seu parecer;
9.3. dar ciência deste acórdão à unidade jurisdicionada.

Atos de pensão militar.

Segunda Câmara

Comando do Exército.

3. Interessados/Responsáveis:
3.1. Interessados: Annita Pacheco Vianna Peres (XXX.086.381-XX); Antonia Matias Mariano de Souza (XXX.799.741-XX); Leticia Santos de Aquino (XXX.772.821-XX); Lucivania Pereira da Silva Leal (XXX.998.771-XX); Maria Ines Cunha da Silva (XXX.499.477-XX).

13.1. Ministros presentes: Augusto Nardes (na Presidência), Aroldo Cedraz e Bruno Dantas (Relator).
13.2. Ministro-Substituto presente: André Luís de Carvalho.

BRUNO DANTAS

Adoto como relatório o parecer da lavra do Ministério Público junto ao TCU (peça 13) :
"Trata-se de processo consolidado com cinco atos de pensão militar emitidos pelo Ministério da Defesa - Comando do Exército.
2.	Após análise das concessões, a Sefip propôs a legalidade e registro dos atos (peças 9-10) .
3.	Desde logo, este representante do Ministério Público de Contas da União anui à proposta da unidade técnica apenas em relação ao ato à peça 7.
II
4.	Os atos às peças 3 e 6 tratam, respectivamente, das concessões iniciais das pensões militares instituídas por Rui Moreira da Silva e Arlenio Agostinho Vianna Peres.
5.	Ambos ocupavam na ativa o posto de Coronel. Foram reformados por impedimento de idade de permanência na reserva contando com mais de 35 anos de serviço. Em razão disso, os proventos passaram a ser calculados com base no posto de General de Brigada (peças 11 e 12) . Consta no ato de pensão à peça 3 nova reforma, ocorrida em 10/1/2008, desta feita em face de incapacidade definitiva decorrente de doença especificada em lei, e os proventos passaram a ser calculados com base no posto hierárquico superior de General de Divisão.
6.	Por meio do Acórdão 2.225/2019, da relatoria do Ministro Benjamin Zymler, o Plenário do Tribunal firmou o entendimento de que não há embasamento legal para o cálculo dos proventos de reforma tendo por referência dois ou mais postos acima daquele ostentado pelo militar na atividade, tampouco para a majoração do posto de referência do militar já reformado.
7.	A Lei 6.880/1980 trata do tema em seus artigos 50, 108 e 110. Da leitura desses dispositivos, observa-se que o benefício de 'proventos calculados sobre o posto hierárquico imediato', seja em consequência de transferência para a inatividade contando com mais de 30 anos de serviço, conforme dispõe o art. 50 da Lei 6.880/1980, seja pelo motivo de o militar ter sido considerado inválido para o serviço militar, conforme art. 110 da mesma lei, somente pode ser calculado com base no soldo correspondente ao grau hierárquico imediato ao que possuir ou que possuía na ativa. E, como dito acima, tal benefício não alcança militar já reformado.
8.	É nesse sentido a jurisprudência do Superior Tribunal de Justiça (grifos inseridos) :
'ADMINISTRATIVO. MILITAR. REFORMA. ALTERAÇÃO DE BENEFÍCIO. INCAPACIDADE SUPERVENIENTE. ART. 110, § 1º C/C ART. 108, V, DA LEI 6.880/80. MILITARES DA ATIVA OU RESERVA REMUNERADA. RESTRIÇÃO. MILITAR JÁ REFORMADO. IMPOSSIBILIDADE. 
1. A reforma do militar com a remuneração calculada com base no soldo correspondente ao grau hierárquico imediato ao que possuir ou que possuía na ativa, nos termos do art. 110, § 1º, c/c o art. 108, V, da Lei 6.880/80, restringe-se aos militares da ativa ou reserva remunerada, na exata disposição do caput do art. 110, não sendo possível a concessão de tal benesse àqueles militares já reformados. 
2. Recurso especial não provido. (REsp 1.340.075/CE, Rel. Min. Castro Meira, Segunda Turma, julgado em 9/4/2013, DJe de 15/4/2013) '
9.	Consta nos atos das pensões militares em apreço que os instituidores contribuíram para que os proventos das pensões fossem concedidos com base em um posto/graduação acima. Portanto, os proventos de ambas as pensões deveriam estar sendo calculados com base no posto de General de Divisão, e não no posto de General de Exército, como informado nos atos.
10.	Como se vê, as informações constantes dos atos em exame e dos atos iniciais de Reforma dos instituidores, juntados às peças 11 e 12, não deixam dúvidas de que os instituidores obtiveram melhorias em seus proventos para o grau hierárquico superior ao ocupado na ativa, quando já estavam reformados, em desacordo com a citada legislação de regência, com o entendimento do Tribunal firmado no Acórdão 2225/2019-TCU-Plenário e com a jurisprudência do STJ, situação que macula os proventos das pensões.
11.	A despeito disso, observa-se que os atos foram enviados ao Tribunal, respectivamente, em 3/1/2017 e 6/2/2017. Portanto, há mais de cinco anos.
12.	Nesses casos, a jurisprudência anterior do Tribunal determinava a realização de oitiva dos interessados, previamente à apreciação dos atos, consoante entendimento firmado por meio do Acórdão 587/2011-TCU-Plenário.
13.	Ocorre que, em 19/2/2020, ao julgar o Recurso Extraordinário (RE) 636.553, o Supremo Tribunal Federal (STF) manteve sua jurisprudência acerca da inaplicabilidade do art. 54 da Lei 9.784/1999 no período entre a publicação do ato sujeito a registro pela Administração e a apreciação da sua legalidade pelos tribunais de contas, haja vista ainda inexistir ato perfeito e acabado, mas fixou a seguinte tese de repercussão geral (grifos inseridos) :
'Em atenção aos princípios da segurança jurídica e da confiança legítima, os Tribunais de Contas estão sujeitos ao prazo de 5 anos para o julgamento da legalidade do ato de concessão inicial de aposentadoria, reforma ou pensão, a contar da chegada do processo à respectiva Corte de Contas.'
14.	Assim, 'findo o referido prazo, o ato de aposentação considerar-se-á registrado tacitamente' (grifos inseridos) , conforme consignou em seu voto o relator, Ministro Gilmar Mendes.
15.	Contra essa decisão a União opôs embargos de declaração, cujo julgamento foi encerrado em 4/12/2020, e o inteiro teor do acórdão publicado em 4/2/2021. Apesar de rejeitados os embargos, o relator esclareceu em seu voto que, passado o prazo de 5 anos contados da chegada do ato ao TCU, sem a finalização do processo, o ato restará automaticamente estabilizado, abrindo-se, contudo, a partir daí, a possibilidade de sua revisão, nos termos e prazo do art. 54 da Lei 9.784/1999.
16.	Na sessão do Plenário de 27/1/2021, o TCU prolatou o Acórdão 122/2021 ao aprovar o voto do Ministro Walton Alencar Rodrigues no qual foi examinada a citada decisão do STF. O relator concluiu em seu voto que 'cabe ao TCU, por conseguinte, em atendimento à disposição legal e aos princípios da eficiência, da razoável duração do processo e da isonomia, evoluir, no entendimento e nos procedimentos, para compatibilizar suas decisões com a recente tese da Suprema Corte'. Asseverou que 'a partir do registro tácito do ato de concessão, é possível a sua revisão, no prazo de 5 anos, com base no aludido artigo da lei de processo administrativo', e que 'esse entendimento é plenamente compatível com o disposto no art. 260, § 2º, do Regimento Interno do TCU', segundo o qual:
'O acórdão que considerar legal o ato e determinar o seu registro não faz coisa julgada administrativa e poderá ser revisto de ofício pelo Tribunal, com a oitiva do Ministério Público e do beneficiário do ato, dentro do prazo de cinco anos da apreciação, se verificado que o ato viola a ordem jurídica, ou a qualquer tempo, no caso de comprovada má-fé.'
17.	Desse modo, tendo em vista que os atos às peças 3 e 4 ingressaram no Tribunal, respectivamente, em 3/1/2017 e 6/2/2017, bem como a tese de repercussão geral fixada pelo STF no RE 636.553, adotada pelo TCU por meio do Acórdão 122/2021-TCU-Plenário, opinamos porque os atos sejam considerados tacitamente registrados em 3/1/2022 e 6/2/2022.
18.	Ademais, considerando a decisão do STF nos embargos de declaração opostos em face daquela decisão, e que não transcorreu o prazo fixado no art. 54 da Lei 9.784/1999, c/c o art. 260, § 2º, do Regimento Interno do TCU, opinamos pelo retorno dos autos à Sefip, para dar início aos procedimentos destinados a revisão de ofício dos atos, nos termos aprovados pelo Tribunal mediante o Acórdão 122/2021-TCU-Plenário, considerando a irregularidade descrita neste parecer.
III
19.	Os atos às peças 4 e 5 tratam, respectivamente, das pensões militares instituídas por Rafael Freitas da Silva e Clovis Pereira Leal. Ambos estavam na ativa nas respectivas datas de óbito. Nos dois atos consta que os instituidores foram promovidos, 'post mortem', à graduação superior.
20.	Ao analisar os atos, a Sefip considerou legais as concessões por entender que a melhoria dos proventos está amparada pelo Decreto-Lei 167, de 24/2/1967, que deu nova redação aos artigos 21 e 22 da Lei 3.765/1960, que assim dispunham:
'Art. 21. A pensão resultante da promoção post mortem será paga aos beneficiários habilitados, a partir da data do falecimento do militar.
Art. 22. O militar que, preenchendo as condições legais para ser transferido para a reserva remunerada ou reformado, com proventos calculados sôbre o sôldo de postos ou graduações superiores, venha a falecer na ativa, deixará a pensão correspondente a êsses postos ou graduações.              
§ 1º Se o militar já descontava a contribuição de que trata o art. 6º desta lei, deixará a pensão correspondente a mais um ou dois postos ou graduações superiores aos postos ou graduações resultantes da aplicação dêste artigo.
§ 2º A pensão a que se refere êste artigo será paga aos beneficiários habilitados, a partir da data do falecimento do militar.'
21.	Ocorre que tais dispositivos legais foram revogados pela Medida provisória 2.215-10, de 31.8.2001. Portanto, muito antes do falecimento dos instituidores das pensões em exame, ocorridos em 24/9/2015 (peça 4) e 13/5/2015 (peça 5) .
22.	O ato de pensão militar instituída por Clovis Pereira Leal (peça 5) foi enviado ao TCU em 24/1/2017. Portanto, há mais de cinco anos. Desse modo, opinamos por que seja considerado tacitamente registrado em 24/1/2022, nos termos da tese de repercussão geral fixada pelo STF no RE 636.553, adotada pelo TCU por meio do Acórdão 122/2021-TCU-Plenário.
23.	Considerando que ainda não transcorreu o prazo fixado no art. 54 da Lei 9.784/1999, c/c o art. 260, § 2º, do Regimento Interno do TCU, opinamos pelo retorno dos autos à Sefip, para avaliar a conveniência e oportunidade de dar início aos procedimentos destinados a revisão de ofício do ato, nos termos aprovados pelo Tribunal mediante o Acórdão 122/2021-TCU-Plenário, considerando a existência de eventual irregularidade na promoção 'post mortem' do instituidor.
24.	Quanto ao ato de pensão militar instituída por Rafael Freitas da Silva (peça 4) , enviado ao Tribunal em 22/5/2017, opinamos pela realização de diligência à unidade jurisdicionada, para que informe o fundamento legal que amparou a promoção 'post mortem' do instituidor com a concessão de proventos de pensão em grau hierárquico superior ao que era ocupado pelo instituidor."
	É o relatório.

não há

Procurador Rodrigo Medeiros de Lima.

PENSÃO MILITAR. ATOs COM ENTRADA NO TCU HÁ MAIS DE CINCO ANOS. REGISTRO TÁCITO. possibilidade de revisão de ofício.

PENSÃO MILITAR (PMIL)

Secretaria de Fiscalização de Integridade de Atos e Pagamentos de Pessoal e de Benefícios Sociais (Sefip).

Cuida o processo de atos de pensão militar encaminhados pelo Comando do Exército.
2.	Preliminarmente, rememoro que o Supremo Tribunal Federal, ao julgar o Recurso Extraordinário 636.553/RS, fixou a tese de que "em atenção aos princípios da segurança jurídica e da confiança legítima, os Tribunais de Contas estão sujeitos ao prazo de 5 anos para o julgamento da legalidade do ato de concessão inicial de aposentadoria, reforma ou pensão, a contar da chegada do processo à respectiva Corte de Contas".
3.	Ao apreciar embargos de declaração opostos perante a referida decisão, o STF reconheceu que, após o registro tácito do ato pelo decurso do prazo de cinco anos, abre-se a possibilidade de sua revisão de ofício, no prazo de cinco anos contados do registro.
4.	Em respeito à decisão da Suprema Corte, o TCU firmou entendimento por meio do Acórdão 122/2021-TCU-Plenário (relator Walton Alencar Rodrigues) no sentido de que, após o prazo de cinco anos da entrada do ato nesta Corte, sem apreciação pelo Tribunal, ele deve ser considerado tacitamente registrado, abrindo-se, a partir daí, a possibilidade de sua revisão no prazo de cinco anos.
5.	No caso concreto, verifico que todos os atos examinados foram disponibilizados ao TCU há mais de cinco anos, situação que atrai o registro tácito, com possibilidade de revisão de ofício, porquanto não transcorridos mais de dez anos desde a entrada no Tribunal.
6.	Dessa forma, cumpre reconhecer o registro tácito das concessões, sem prejuízo de orientar a Sefip no sentido de que avalie a conveniência e a oportunidade de promover a revisão de ofício dos atos que compõem as peças 3 a 6 dos autos, conforme os achados identificados pelo Ministério Público junto ao TCU em seu parecer.
	Ante o exposto, voto por que o Tribunal adote a deliberação que ora submeto à apreciação deste Colegiado.
	TCU, Sala das Sessões Ministro Luciano Brandão Alves de Souza, em 19 de julho de 2022.
Ministro BRUNO DANTAS
Relator